臺灣高等法院民事裁定
111年度家抗字第77號
抗  告  人  吳秋妹  

上列抗告人因與相對人吳秋利等間分割遺產事件，對於中華民國
111年9月20日臺灣桃園地方法院裁定（110年度家聲更一字第1號
）提起抗告，本院裁定如下：
    主  文
抗告駁回。
抗告訴訟費用由抗告人負擔。
    理  由
一、本件抗告人與相對人間分割遺產事件，於民國107年10月23
    日在臺灣桃園地方法院（下稱原法院）以107年度家調字第8
    24號調解成立，嗣相對人吳秋利以該調解筆錄（下稱系爭調
    解筆錄）第1項僅記載其取得門牌號碼桃園市○○區○○街00巷0
    弄0號建物（下稱系爭建物），漏未記載其單獨繼承之系爭
    建物坐落土地（即桃園市○○區○○段000地號土地，下稱系爭
    土地，與系爭建物合稱系爭房地）為由，聲請更正筆錄，原
    法院書記官於109年4月27日依其聲請以處分書更正之。抗告
    人對之聲明異議，經原法院裁定駁回，抗告人復提起抗告，
    其抗告意旨略以：兩造調解成立範圍不包括系爭土地，縱包
    括，伊願給付系爭調解筆錄第1項所載金額即新臺幣（下同
    ）68萬1,400元予吳秋利並單獨繼承系爭房地等語。並聲明
    ：原裁定廢棄，相對人在第一審之聲請駁回。
二、按調解經當事人合意而成立；調解成立者，與訴訟上和解有
    同一之效力，為民事訴訟法第416條第1項所明定。又調解筆
    錄、和解筆錄，如有誤寫、誤算或其他類此之顯然錯誤者，
    法律上雖無得為更正之明文，而由民事訴訟法第380條、強
    制執行法第4條第3款等規定觀之，訴訟上之和解與確定判決
    有同一之效力，民事訴訟法第232條第1項關於判決書更正錯
    誤之規定，於調解筆錄、和解筆錄有同一之法律理由，參照
    司法院院字第2515號解釋自應類推適用。是調解筆錄祇須具
    有誤寫、誤算或其他類此之顯然錯誤之情形，法院書記官即
    得類推適用民事訴訟法第232條第1項之規定，而為更正之處
    分（最高法院43年台抗字第1號判例意旨參照）。又法院為
    更正判決之裁定，旨在糾正判決之錯誤，故在更正判決之裁
    定確定後，其效力與所更正之判決相同，並溯及於為判決時
    發生效力。是調解筆錄經法院書記官以處分更正確定後，其
    效力應溯及於為調解筆錄時發生效力。
  ㈠查，系爭調解筆錄第1項原記載兩造同意由吳秋利單獨繼承系
    爭建物，並由吳秋利給付抗告人80萬元，嗣原法院書記官更
    正該項內容為「聲請人吳秋妹、相對人吳秋利、仵吳秋金、
    吳秋花、吳秋俤、吳秋明同意被繼承人曹木菊之遺產即下列
    不動產（座落：桃園市○○區○○里○○街00巷0弄0號之建物及基
    地）部份由相對人吳秋利單獨繼承。惟相對人吳秋利應於民
    國108年1月底前給付聲請人吳秋妹新臺幣80萬元」，經本院
    調閱原法院107年度家調字第824號卷（下稱調字卷）核閱無
    誤。
　㈡次查，抗告人提起本件分割遺產訴訟，請求分割被繼承人曹
      木菊之遺產，經原法院訊問，其表明遺產包括房子及土地
      （見調字卷第11頁），財政部北區國稅局遺產稅免稅證明
      書所載曹木菊遺產包括系爭房地、台灣中小企業銀行及八
      德大湳郵局存款，並核定系爭土地、建物價額依序為257
      萬9,376元、18萬1,300元（見調字卷第56頁）。抗告人與
      吳秋利曾於原法院107年8月20日調解期日到場，調解委員
      於該日調解單上記載其調解經過包括「目前的結論是1/6
      可以同意，唯有對房屋之價格公告地價43,600/m2，共有
      約60m2總價（公告）約260萬不認同，此點請申請人鑑價
      舉證」、「請給予聲請人一個月左右時間鑑價後再行調解
      」等語（調字卷第78頁），參酌系爭土地面積59.16平方
      公尺，兩造為該地繼承登記時，該地公告現值為每平方公
      尺4萬3,600元，有土地登記公務用謄本可稽（調字卷第37
      頁），與上開調解單上記載「房屋」之價格約略相當，則
      該調解單所載「房屋」實指系爭房地，即吳秋利當日主張
      該房地總價260萬元，不為抗告人所接受。嗣兩造再於107
      年10月23日調解，達成共識後，調解委員於調解單上記載
      「⒈相對人同意房屋部分由吳秋利單獨繼承，惟吳秋利先
      生108年1月底前支付吳秋妹女士新台幣80萬元整……」（調
      字卷第87頁）後，原法院據以作成系爭調解筆錄。綜觀上
      開調解經過及調解委員於調解單上之書寫習慣，佐以抗告
      人與吳秋利不爭執兩造為被繼承人曹木菊之子女，應繼分
      各6分之1，則兩造於107年10月23日調解成立時，應係估
      算系爭房地價值約480萬元，因而應由吳秋利給付抗告人8
      0萬元，暨考量國稅局核定系爭建物價額僅為18萬1,300元
      ，則系爭調解筆錄第1項所載80萬元之計算基礎顯然包括
      系爭土地；況抗告人提起本件訴訟主要目的即為分割系爭
      房地，已如前述，兩造無可能於調解時獨遺系爭土地不處
      理，至為顯明。從而，原法院書記官於繕打系爭調解筆錄
      時，漏未於該筆錄第1項記載系爭土地，乃顯然錯誤，自
      得以處分書更正之。
　㈢又原法院107年度家調字第824號調解事件業因調解成立而告
    終結，調解筆錄之更正僅在排除文字錯漏，書記官依民事訴
    訟法第240條規定原得本於職權處分，不生回復已消滅之調
    解繫屬之效力。抗告人另主張其願給付金錢取得系爭房地，
    及另有登記於吳秋利名下之連江縣南竿鄉珠螺村等不動產未
    處理等，核與原法院書記官所為調解筆錄之更正處分無關，
    自非本院所應審究。
　㈣綜上，原法院書記官就系爭調解筆錄所為更正處分核無違誤
    ，原裁定駁回抗告人之異議，於法自無不合，抗告意旨指摘
    原裁定不當，求予廢棄，為無理由。
三、據上論結，本件抗告為無理由，爰裁定如主文。
中　　華　　民　　國　　111 　年　　12　　月　　2 　　日
                    家事法庭
                      審判長法  官  張松鈞
                            法  官  李昆曄
                            法  官  楊舒嵐
正本係照原本作成。
本裁定除以適用法規顯有錯誤為理由外，不得再抗告。如提起再
抗告，應於收受送達後10日內委任律師為代理人向本院提出再抗
告狀。並繳納再抗告費新臺幣１千元。
中　　華　　民　　國　　111 　年　　12　　月　　2 　　日
　　　　　　　　　　　　　
　　　　　　　　　　　　　  書記官  常淑慧